【裁判字號】    89,訴,183
【裁判日期】    890726
【裁判案由】    常業重利
【裁判全文】
臺灣士林地方法院刑事判決                          八十九年度訴字第一八三號
    公  訴  人  臺灣士林地方法院檢察署檢察官
    被      告  戊○○
右列被告因常業重利案件，經檢察官提起公訴（八十九年度偵字第二二七一號），本
院判決如左：
    主  文
戊○○乘他人急迫貸以金錢，而取得與原本顯不相當之重利為常業，累犯，處有期徒
刑捌月。扣案甲○○所開立之本票壹紙、丁○○借款資料壹張、空白本票貳本（合計
肆拾玖張）均沒收。
    事  實
一、戊○○有偽造有價證券、重利等前科，其前於民國八十四年間，因重利案件，經
    臺灣板橋地方法院於八十四年八月二十五日判處有期徒刑六月確定，經與前所犯
    偽造有價證券案件所宣告有期徒刑一年十月以裁定併定應執行有期徒刑二年二月
    ，嗣於八十六年八月八日假釋期滿執行完畢。詎猶不知悔改，而基於乘他人急迫
    而貸以金錢，並取得與原本顯不相當之重利為常業之犯意，自八十七年八月間某
    日起至八十八年九月二十八日止，在其位於臺北縣八里鄉○○路○段一九０之八
    號十三樓住處，以（０二）00000000號之電話對外聯絡之方法，並在自
    由時報廣告欄上刊登「証件票貼00000000」之廣告，對不特定人招攬生
    意，嗣丁○○、甲○○、己○○等人，因需款孔急遂分別去電向其借款，戊○○
    即利用渠等之急迫，於如附表之時、地分別貸予金錢交付借款，並約定依附表所
    示之計息方式付息，而獲取與原本顯不相當之重利，並以之為生活之資，另要求
    借款人交付證件、本票等物以為將來債權確保之手段。嗣經人檢舉而為警於八十
    八年九月二十八日下午十七時三十分許，持臺灣士林地方法院檢察署檢察官核發
    之搜索票在其上址住處查獲，並扣得甲○○身分證原本一枚及甲○○借款時交付
    戊○○之本票一紙、己○○保護管束手冊一本及駕駛執照原本一枚、戊○○供放
    款所用之丁○○借款資料一張及空白本票二本（合計四十九張）等物，扣得之甲○○身分證並由臺灣士林地方法院檢察署檢察官發還甲○○。
二、案經臺北縣警察局蘆洲分局移送臺灣士林地方法院檢察署檢察官偵查起訴。
    理  由
一、訊據被告戊○○對於右揭時、地及方法乘他人急迫貸與金錢，並預扣利息，獲得
    與原本顯不相當之重利，而以之為常業之事實，於偵查或審理中坦承不諱，核與
    被害人即借款人甲○○、己○○於偵查中所述情節相符，並有被告所刊登之前開
    廣告剪報影本、甲○○身分證及本票、己○○保護管束手冊及駕駛執照、丁○○
    借款資料、空白本票等物扣案可資佐證。再被告貸款係以先預扣借款百分之二十
    為利息後，再以每七日或十日為一期，每期應付本金百分之二十為利息之方式計
    息，而借款人願意支付如此高額利息，顯有極需用錢之急迫情形，被告獲取上述
    之利息，係乘借款人急迫時貸以金錢無疑。又以犯重利為常業者，如尚未取得與
    原本顯不相當之重利者，雖仍不能以常業重利罪論擬。然民間高利借貸每有於借
    貸之初支付本金時，先扣除利息者，則應認貸款之人已取得利息（最高法院八十
    二年度台上字第五八三四號判決參照）。被告既於貸款時預先扣除利息，再將餘
    額之本金交付，應認已取得利息。縱令所取得部分借款人所簽發之扣案支票及本
    票屆期未兌現，但上訴人仍已取得債權，故仍應認上訴人已取得利息，不影響其
    常業重利罪之成立。另被告雖提出實力企業有限公司八十六年一月至三月、勝機
    企業有限公司八十六年五月至十一月之扣繳憑單各一紙，並稱其於八十六年間出
    監後至八十八年七月間，尚有正常工作擔任送貨員云云。惟按刑法上之常業犯，
    祇須賴某種犯罪為生活而有事實上之表現為已足，不以專賴該犯罪為唯一生活依
    憑之必要。縱令尚有其他職業，仍無礙於常業犯之成立。故上訴人縱於八十八年
    間尚有於該等公司任職，亦不影響於被告係以重利貸放款項為常業之成立，況據
    其於本院審理中所供陳於營此高利借貸期間並無其他工作（參見本院八十九年六
    月二十一日訊問筆錄第二頁），則被告顯係以經營錢莊之收入為其生活之依賴。
    是本件事證明確，被告犯行堪以認定，應予依法論科。
二、核被告戊○○所為，其明知社會上有因急迫而舉債濟急，或因輕率或無經驗而從
    事舉債之情形，預定苛刻條件，一俟他人告貸，藉以博取重利為常業者，雖非對
    於特定人乘機利用，但不能謂非對於一般人具有犯罪之概括故意。其於報紙上登
    載廣告，以招徠急迫極需用錢之不特定人，貸與金錢並收取與原本顯不相當之重
    利，所為係犯刑法第三百四十五條之常業重利罪，且其所犯本質上具有連續性，
    屬實質上一罪。被告戊○○有如事實欄所載之前案犯罪科刑及執行情形，此有臺
    灣高等法院被告全國前案紀錄表、臺灣高等法院檢察署刑案紀錄簡覆表各一份附
    卷可稽，其於刑之執行完畢後五年內再犯本件有期徒刑以上之罪，係為累犯，應
    依刑法第四十七條規定加重其刑。爰審酌被告前曾因常業重利案件受刑之宣告，
    甫於八十六年間執行完畢，竟仍不知峻悔，及其犯罪動機、手段、目的、生活狀
    況、犯罪所生危害並犯後態度良好坦承犯行等一切情狀，量處如主文所示之刑。
三、扣案甲○○所開立之本票一紙係被告犯罪所得、空白本票二本及丁○○借款資料
    一張為被告犯罪所用或預備供犯罪所用之物，並均為被告所有，業據被告陳明在
    卷，應依刑法第三十八條第一項第二款、第三款之規定，併予宣告沒收。至扣案
    之己○○保護管束手冊及駕駛執照均非被告所有，僅係借款人因借款關係而暫留
    置於被告處，依法不得宣告沒收。而其餘扣案之物並無證據足認係供本案犯罪所
    用或犯罪預備之物，自不在本案應沒收之範圍內，均附此敘明。
四、至公訴意旨尚指被告係自八十六年八月間前案執行完畢出獄後，即於各大報紙上
    登報招攬借貸對象，迄於八十八年九月二十八日為警查獲時止，其間包括有丙○○、乙○○等人向被告告貸乙節，本院訊據被告辯稱：其於八十六年間出獄後，
    原有工作，惟嗣後於八十八年七月間因故受傷，為家計及償還前債，方才重操舊
    業，僅在自由時報上刊登廣告，公訴人所指丙○○、乙○○等人部分，均係八十
    三、四年間放款對象，與本次被查獲犯罪期間無關，警訊時我沒有說那麼多，係
    員警自己寫的等語。而公訴人指被告此次涉嫌常業重利犯行期間內，有貸放款項
    予丙○○、乙○○等人，並其犯行係起於八十六年間前案執行完畢出監後伊始，
    無非以被告於警訊中所為自白，並有乙○○身份證影本及支票等物扣案為證，資
    為論訴之依據。惟查：
  (一)被告於警訊中所為供陳，固坦承其自八十二年六月間起開始從事借貸款行為，並
    有如所載人士曾向其借款及確認為警查獲當日扣案物品細目，然姑不論被告嗣後
    於偵、審中所稱與該警訊筆錄記載多所不符，進而於審理中否認該「自白」之真
    實，警訊筆錄記載是否屬實已有可疑。而被告因前同犯常業重利案件，經臺灣板
    橋地方法院於八十四年八月二十五日判處有期徒刑六月確定，其於前案判決確定
    前所為者，即應為確定判決之效力所及。況被告於警訊中所「自白」者，係自八
    十二年六月起之行為，則被告自前案判決確定後，復自何時起從事高利放款行為
    即應詳究，不能僅以前開被告於警訊中所為「自白」逕為判斷之依據。
  (二)本院經調取全案查扣之文件資料核對之結果，有關丙○○、乙○○部分，固有丙○○、乙○○二人之身份證影本各一紙、丙○○所簽發之支票一紙扣案，然其中
    有關丙○○部分，依扣案丙○○所簽發支票觀之，系爭支票之發票日為八十四年
    元月五日，時間在被告前案案發之際，並係在前案判決確定前，至公訴人指為丙○○提供為借款擔保之焜洋企業有限公司相關文件，雖有焜洋企業有限公司營利
    事業登記證、公司章程、股東名冊、變更登記事項卡及買賣契約書各一紙為警查
    扣，然各該文件上並無若何與丙○○相關之資料，此即與貸款人藉由相關文件取
    得以行徵信、確保債權之目的不相符合，而被告復否認該等資料為丙○○借款所
    留，陳稱係自前案之借款人蔡協議處取得，本院核其所辯與前揭資料上所載文義
    又屬相符，是前述資料要不能據以為認定被告有於本次重利貸放款項予丙○○之
    依據，被告所辯應屬可採。再就乙○○部分而言，經核全案卷證，除有乙○○身
    份證影本一紙扣案外，並查無其他積極證據可以肯認被告確於此次高利放貸行為
    中，有貸與乙○○款項之情事，而被告於審理中又自始否認乙○○為本次放款對
    象之一，是不能僅以一紙身份證影本扣案，即予認定乙○○確係被告此次放貸之
    借款人。則公訴人指訴有關被告以重利貸放款項予丙○○、乙○○部分，既屬不
    能證明為本案犯罪事實之一部，即應為有利於被告之認定，不能率予論罪，惟檢
    察官既以此部分與前開論罪科刑部分有實質上一罪之關係，爰不另為免訴之諭知
    。
  (三)再本院訊據被告堅決否認係自前案執行假釋出監後，旋即重操舊業，辯稱係自八
    十八年七月間起，始又刊登廣告從事放貸，雖經本院另查實被告確於八十七年八
    月間，即有貸放款項與借款人丁○○以取得重利之行為已如前論罪科刑部分詳述
    ，惟本案查扣之支票十一紙及借款名冊六張中，除前述丙○○所簽發之一紙、丁○○之借款資料一張部分已如前述外，餘均核無任何證據可以認為與本案被告犯
    罪行為有所牽涉。此外，又查無其他積極證據可以證明被告在八十六年六月間出
    監後迄於八十七年八月間借款予丁○○之前，有任何其他高利放貸之行為，是公
    訴人此部分所指尚乏積極證據，自不能逕予入罪，惟公訴人既以該部分如構成犯
    罪即與前揭論罪科刑部分有實質上一罪之關係，即不能另為無罪之諭知，附此敘
    明。
據上論斷，應依刑事訴訟法第二百九十九條第一項前段、刑法第三百四十五條、第四
十七條、第三十八條第一項第二款、第三款、罰金罰鍰提高標準條例第一條前段，判
決如主文。
本案經檢察官徐文豪到庭執行職務
中      華      民      國      八十九      年      七    月  二十六    日
                臺灣士林地方法院刑事第一庭
                                        審判長法  官
                                              法  官
                                              法  官
右正本證明與原本無異。
如不服本判決，應於判決送達後十日內，向本院提出上訴狀。
                                          書記官
中      華      民      國      八十九      年      七    月    十四    日
附錄本案論罪科刑法條：
刑法第三百四十五條


司法院資訊處製作；財團法人民間司法改革基金會備份。
